【裁判字號】    88,自,239
【裁判日期】    891018
【裁判案由】    詐欺
【裁判全文】
臺灣臺北地方法院刑事判決                          八十八年度自字第二三九號
    自  訴  人  丁○○
    代  理  人  陳恂如律師
                汪增智律師
    被      告  甲○○
                己○○
    右二人共同
    選任辯護人  陳政峰律師
    被      告  乙○○
                丙○○
                戊○○
右被告因詐欺案件，經自訴人提起自訴，本院判決如左：
    主  文
甲○○共同意圖為自己不法之所有，以詐術使人將本人之物交付，處有期徒刑拾月。
己○○共同意圖為自己不法之所有，以詐術使人將本人之物交付，處有期徒刑玖月，
己○○其餘被訴偽造文書部分無罪，被訴偽證部分自訴不受理。
乙○○、丙○○、戊○○均無罪。
    事  實
一、甲○○、己○○共同意圖為自己不法之所有，先經由己○○介紹甲○○與丁○○
    認識，並共同於民國（下同）八十七年六、七月間，於台北市○○○路○段一○
    八號十三樓之會計師事務所向丁○○表示甲○○有驚人之發明，並在世界很多國
    家獲得專利，可將普通水變成比石油和瓦斯更好之燃料能源─「水瓦斯」，又稱
    合成燃料，其成分為百分之九十八之水加上百分之二之化學原料之液態燃料，連
    美國國防部亦要跟他們合作等不實事項，致丁○○陷於錯誤，同意與甲○○合作
    成立新公司，以經營該「水瓦斯」、「合成燃料爐具」與關聯產品之製造與銷售
    ，雙方於八十七年八月四月簽訂契約，丁○○並於同年月十一日依據契約第八條
    簽發以同年月十八日為發票日，以台灣銀行中崙分行為付款人，金額為新台幣（
    下同）一千五百萬元之支票支付給甲○○，充作雙方合作專利發明權利金之履約
    保證金，並由己○○見證，甲○○於前開發票日到期時兌現該支票得款。嗣於同
    年九月二十八日在丁○○所設立之「創景科技股份有限公司」（下稱創景公司）
    所召開之「水瓦斯說明會」中，丁○○要求甲○○親自操作被拒，丁○○遂起疑
    心，經其深入查證後，發現並無甲○○、己○○所稱成分之「水瓦斯」，始知受
    騙。
二、案經丁○○向本院提起自訴。
    理  由
壹、有罪部分：
一、訊據被告甲○○、己○○均矢口否認有何詐欺犯行，二人辯稱，甲○○所發明之
    產品有二，其一為「環保加水引擎發動機」，另一為合成燃料及爐具，第一種產
    品為僅須加水即可分解轉換為氫氧燃料，第二種產品係合成燃料，經轉換汽化器
    後即可燃燒，而自訴人與甲○○簽約之標的係上開第二種產品，該契約係由自訴
    人擬具，自訴人於簽約前已多次親自瞭解雙方合作之標的，並無任何陷於錯誤可
    言，此觀之雙方合作契約第五條即可明之，至於八十七年九月二十八日在創景公
    司之「水瓦斯說明會」，係在丁○○之要求下為之，並且時間係在簽約收受一千
    五百萬元後，與本案事實無關云云；己○○另辯稱，其認為甲○○之發明不會氣
    爆、無毒，因此介紹自訴人與甲○○合作，自訴人並多次到台中去看甲○○之兩
    種產品，對合作之標的當無誤認之可能等語。惟查，
  （一）本件雙方合作之標的依自訴人與被告甲○○於八十七年八月四日所簽契約書
        第一條明訂為「合成燃料（俗稱液態燃料或水瓦斯）、合成燃料爐具及其他
        水瓦斯相關聯產品之各項專利品」，至於合成燃料或水瓦斯何指，契約書中
        並未明白定義。
  （二）依甲○○於八十七年九月二十八日在創景公司對所屬經銷水瓦斯（即合成燃
        料）經銷商之說明會上之內容：「．．．那我們今天的這個發明，就是水，
        裡面有大家都知道H2O，兩個氫跟氧，氫可以自燃，自己燃燒，氧可以助燃
        ，所以現在我們把水中之氫跟這個氧，它的分子鍵我們把它拉開，這一桶水
        ，我們利用我們電腦和利用我們的機器，那這就是我的專利的部分，不便於
        此做太深入之分析，這裡出來之後它會產生兩個氫一個氧，這比例可無限次
        的增加，這兩個氫和氧拉開之後，只有尾端沒有拉開，其他都全部拉開，它
        跟水一樣，它會還原，我們利用活性界面劑把它擋住，不要讓它回去，看起
        來還是像水。．．．」「不要，不用，那一個電池你放上去點火之後，你電
        池再拿掉，那些"水"，我叫『合成燃料』一直燒到裡面一滴都沒有它才停。
        」「（經銷商問：那液體的東西，接觸到皮膚或接觸到一般的東西，有沒有
        什麼樣的問題？）不會，不會，不會有什麼爆裂或是中毒什麼！不會，但是
        不能喝，因為有放這個化學的東西在裡面。本來是看起來"像水一樣，也沒
        有味道"，現在我們跟它參有味道，為什麼？因為第一個，這一桶這個"合成
        燃料"，以前我們叫"水瓦斯"，但是講"水瓦斯"，有人就跟我講我用到剩一
        公升時再加十九公升的水進去，這樣就不能燃了；他說你是"水瓦斯"啊！這
        水要事先經過分解，分解之後才能燃燒，你要把"分子鍵"分開之後，才能燃
        燒，所以們為了避免不必要的困擾，所以我們把"水瓦斯"改為"合成燃料"。
        」「轉換器什麼到這裡，這一節之前（即指把水用轉換器將其中之氫和氧分
        子拉開後再加上活性界面劑，不讓其還原，看起來像水之合成燃料），就是
        我們公司自己內行公司自己做，從這以後（即指製成之合成燃料）就是你們
        在銷售，由我這邊替你們保護，所以你們不用怕，不用太擔心，這裡面有專
        利，所以保護住，賣你們去賣。」「（經銷商問：目前這合成燃料，水和你
        這合成的東西，它的比例是怎樣？）比例大概98%的水。」「（經銷商問：
        董事長你現在的專利有幾個國家？那幾個國家？）七、八個國家。」「（經
        銷商問：江董事長那請問一下，轉換了以後像氫跟氧，那有沒有什麼機關之
        資料報告？）因為我們現在面臨的問題就是我們已經向"商業司"申請，我們
        當時是寫成"水瓦斯"，但他一直沒有編號給我們，所以給我們劃掉，發了兩
        個月，說這個不行那個不行，我們告訴他我們有專利，就是把水轉換成燃料
        ，他說這裡沒有這個東西可以編號符合你這個，後來我們強調我們這個有專
        利，專利就是沒有的所以才拿到專利，當然你沒有號碼，你應該編號碼給我
        。他說只你一個人用，我編一個號碼給你這不太適合，我馬上告訴他，這個
        利用分解水中的氫跟氧做為可燃氣體，這個你歸類到那裡？他說這個我們已
        經歸類到其他化學原料那一類裡面。他們分類到這個地方我們反而更好，為
        什麼更好呢？如果他們給你歸在石油或是瓦斯的時侯，它就是管制品，反而
        我們不能隨便賣，他跟你講這是其他化學原料，那更好了，於法有據我們很
        好賣。」，已明白表示被告甲○○與自訴人丁○○合作經營之「合成燃料」
        即俗稱液態燃料或水瓦斯者，乃是被告甲○○所稱之專利產品，即是把水經
        過轉換器將水中分子氫和氧拉開後，再加上2%之活性界面劑而產生之液態燃
        料，其成分有百分之九十八是水之產品，此有自訴人提出之說明會錄影帶一
        卷足資佐證；而該錄影帶經本院送請法務部調查局鑑定結果：「送鑑之v8錄
        影帶內容共約一小時五十分鐘，所攝製之內容為本案相關之水瓦斯發表介紹
        及在機械工廠討論等影音內容，經利用儀器鑑定分析後發現，其攝製方式為
        一般現場斷續攝影取景，且僅有一次錄影磁頭信號，屬於原攝製母帶無剪接
        情形。」有該局八十八年十一月十七日（八八）陸（七）字第88084980號鑑
        定通知書一份在卷為證，應堪信實。雖被告甲○○辯稱該說明會之日期為八
        十七年九月二十八日，遠在簽訂契約之後，不足以證明該說明會之內容與簽
        訂契約有何干係云云，惟鑑於該說明會之目的乃是自訴人邀集公司人員及各
        個將要經銷自訴人與被告甲○○合作投資之合成燃料產品之經銷商所作之說
        明會之性質，其所說明之客體與自訴人與被告甲○○合作投資之客體相同，
        應足證明被告甲○○於說明會上之說詞，與簽約前向自訴人佯稱之內容相同
        。若被告甲○○並未對自訴人佯稱彼此合作投資之產品為百分之九十八之水
        加上百分之二之化學原料之液態合成燃料，豈有於說明會上為如是之說明，
        是被告甲○○所辯，顯係卸責狡飾之詞，不足採信。
  （三）另由被告己○○於同年十一月間所自書居間自訴人與被告甲○○合作經過之
        書函（即自訴人所提證物八及十，被告己○○不否認書立之資料）第二段開
        頭稱，「其原理係分離水中之氫及氧，而產生可燃氣體，其運用可適用在飛
        機燃料、鋼鐵切割、發電機燃料、輪船燃料、合成燃料（液態燃料，俗稱水
        瓦斯）等」，第三段又稱，「又合成燃料（液態燃料，俗稱水瓦斯）之製造
        過程係加水經過轉換器轉換過後，再加上一些化學原料成為可燃之燃料，再
        經過合成燃料之爐具即可燃燒。而其功效可取代傳統瓦斯。」「伯樂當配千
        里馬，將發揮最大功效，此一革命性環保安全能源，若能配合有專業轉導上
        櫃、上市技術與經驗之專家，將相得益彰，互相輝映，對人類社會將有極為
        重大之貢獻，本人因無巨大資金，於是乎本人想到丁○○董事長是最佳此一
        人選。由於前述甲○○提供之資料，並實際親眼目睹操作過程，本人對此神
        奇之發明，確信為真。」，已明白顯示，被告己○○於自訴人與被告甲○○
        簽訂合作契約前，確有以被告甲○○發明專利產品即以水經過轉換器轉換後
        再加上一些化學原料製成液態合成燃料之不實內容，致使自訴人陷於錯誤而
        與被告甲○○簽約，並約定於契約簽訂後被告己○○將可取得七千萬元之經
        營報酬，有自訴人提出之承諾書、報告書等文件在卷為憑。益證本件所謂「
        合成燃料」或「水瓦斯」當指自訴意旨所稱之百分之九十八之水加上百分之
        二之化學原料之液態燃料，而非本件審理中被告甲○○所稱，成分如中國石
        油股份有限公司煉製研究所燃料組檢驗報告（即被告甲○○等於八十八年三
        月二十三當庭所提答辯狀之附件二）之合成燃料。足證被告甲○○與己○○
        二人於八十七年八月四日至自訴人事務所訂約前確有施用詐術，並導致自訴
        人陷於錯誤，誤解合成燃料或水瓦斯之內涵，而於同年月十一日簽發以同年
        月十八日為發票日，以台灣銀行中崙分行為付款人，金額為一千五百萬元之
        支票支付被告。被告二人雖辯稱已於簽約前將該合成燃料檢驗報告傳真予自
        訴人，惟自訴人係一執業會計師，依其專業背景一時顯難理解該以英文為主
        之檢驗報告所表示者為何，被告二人之辯解不足採信，其詐欺犯行應堪認定
        。
二、核被告甲○○、己○○所為，係犯刑法第三百三十九條第一項之詐欺取財罪，被
    告二人具有犯意聯絡及行為分擔，為共同正犯。爰審酌被告二人無前科，未與被
    害人和解，被告之智識程度，犯罪所生之危害，及事後否認犯行，不知悔悟等一
    切情狀，量處如主文第一項、第二項前段之刑。
貳、無罪部分：
一、自訴意旨略以：被告己○○於本件前於檢察官偵查時，提出偽造之「合作備忘錄
    」（見台灣台北地方法院檢察署八十七年度偵字第二五八六九號卷頁九六），另
    涉有偽造文書之罪嫌。被告乙○○、丙○○二人係被告甲○○之子女，分任「來
    大高科技股份有限公司」（下稱來大公司）及耐達集團「代全電機股份有限公司
    」之董事長，為配合甲○○之騙局，以來大公司之廣告文宣提供不實資訊，致自
    訴人陷於錯誤，而涉有共犯詐欺罪嫌。被告戊○○係被告甲○○之員工，於八十
    七年八月四日自訴人與甲○○訂約時陪同在場，並提供假資料以加深自訴人之錯
    誤，亦涉有共犯詐欺罪嫌。
二、按犯罪事實應依證據認定之，無證據不得推定其犯罪事實。又不能證明被告犯罪
    者，應諭知無罪之判決，刑事訴訟法第一百五十四條、第三百零一條第一項分別
    定有明文。又事實之認定，應憑證據，如未能發現相當證據，或證據不足以證明
    ，自不能以推測或擬制之方法，為裁判基礎（最高法院四十年臺上字第八六號判
    例參照）；認定不利於被告之事實，須依積極證據，苟積極證據不足為不利於被
    告之事實認定時，即應為有利於被告之認定，更不必有何有利之證據（最高法院
    三十年上字第八一六號判例參照）；又認定犯罪事實，所憑之證據，無論直接或
    間接證據，其為訴訟上之證明，須於通常一般之人均不致有所懷疑，而得確信其
    為真實之程序者，始得據之為有罪之認定，倘其證明尚未達到此一程度，而有合
    理性懷疑之存在時，即無從為有罪之認定（最高法院七十六年台上字第四九八六
    號判例參照）；再告訴人之告訴，本以使被告受刑事訴追為目的，故其陳述是否
    與事實相符，自應調查其他證據，以資審認，苟其所為攻擊之詞，尚有瑕疵，則
    在此瑕疵未予究明以前，即不能遽採為斷罪之基礎（最高法院六十九年臺上字第
    一五三一號判決參照）。本件自訴人所以認為被告己○○具有行使偽造私文書之
    犯行無非係以該「合作備忘錄」之內容不真實為據；所以認為被告被告乙○○、
    丙○○具有共同詐欺之犯行，無非係以被告乙○○、丙○○二人係被告甲○○之
    子女，分任來大公司及耐達集團「代全電機股份有限公司」之董事長，及來大公
    司之廣告文宣提供不實資訊（即自證一號證物）為據；所以認為被告戊○○具有
    共同詐欺之犯行，係以被告戊○○為被告甲○○之員工，且於八十七年八月四日
    簽約時與被告甲○○一同前往自訴人處，並曾傳真中國石油股份有限公司煉製研
    究所燃料組檢驗報告與自訴人為據。
三、經查：
  （一）按於以自己名義作成之文書，雖為不實之登載，無論是否足生損害於他人，
        刑法上既無處罰明文，自無論罪之餘地；刑法第二百十條之偽造文書，以無
        制作權之人冒用他人名義而制作該文書為必要，如果行為人對於此種文書，
        本有制作之權，縱令其不應制作而制作，亦無偽造之可言。（最高法院二十
        年非字第七六號、二十四年上字第五四五八號判例意旨參照），是以，本件
        系爭自訴人所指訴「合作備忘錄」係由甲○○與己○○共同具名所制作，被
        告己○○既係有制作權人以自己名義制作，縱然內容虛偽，參之前開判例意
        旨所載，亦不構成刑法第二百十條偽造私文書之要件，自不得以該罪相繩，
        關於自訴被告己○○偽造文書之部分，應為無罪之諭知。
  （二）本件訊之被告乙○○、丙○○二人均堅決否認有詐欺犯行，均表未見過自訴
        人亦不瞭解本件系爭合作契約，而乙○○更否認自訴人所提出來大公司廣告
        文宣之真正。經查自訴人固表示曾與被告乙○○、丙○○通過電話，惟不能
        舉證以明其說，加以其所提出來大公司廣告文宣為一印刷品，且屬任何人皆
        可自行制作之文書，且該文宣資料自訴人亦非親自自被告乙○○或丙○○處
        取得，其上又無該二人之簽名足資特定，且真正性已為乙○○所否認，自難
        僅憑自訴人片面之詞，逕認為有詐欺情事；此外，復查無其他積極證據足以
        證明被告乙○○、丙○○有何共同詐欺犯行，揆諸前開規定，即應為無罪判
        決之諭知。另被告丙○○經本院當庭諭知傳喚無正當理由不到庭，有本院八
        十九年八月二十五日訊問筆錄在卷可稽，爰依刑事訴訟法第三百零六條之規
        定，不待其陳述，逕為判決，附此敘明。
  （三）本件訊之被告戊○○亦堅決否認有詐欺犯行，辯稱：伊係陪同董事長甲○○
        赴自訴人事務所簽約，其間僅與自訴人寒暄，未有詐欺之情事，另連絡公司
傳真中國石油股份有限公司之合成燃料成分表，亦係在被告甲○○指示下為
        之，並無詐欺之故意。本件被告戊○○為被告甲○○之受僱人，其於公司董
        事長與客戶簽約時充當司機並陪同，乃事理之常，並不能據此指稱被告戊○○即為詐欺共犯，另被告戊○○傳真該合成燃料成分表係在甲○○指示下為
        之，考量被告係甲○○公司之員工身份，且對於本件契約簽訂並無任何利益
        之情形下，其辯稱無犯罪之故意，應屬可信；此外，復查無其他證據足以證
        明被告戊○○有何詐欺犯行之實據，參之前開規定及判例，亦即應為無罪判
        決之諭知。
參、自訴不受理部分：
一、自訴意旨另以：被告己○○前於檢察官偵查時，係以證人身份在檢察官面前具結
    並為虛偽陳述，另涉有刑法偽証之罪嫌。
二、按於他人刑事被告案內為證人、鑑定人、通譯之人，在審判或偵查時，依法具結
    而為虛偽之陳述，固足使採證錯誤，判斷失平，致司法喪失威信，然此種虛偽之
    陳述，在他人是否因此被害，尚繫於執行審判或偵查職務之公務員採信其陳述與
    否而定，並非因偽證行為直接或同時受有損害，即與刑事訴訟法第三百十一條（
    按為現行法第三百十九條）所稱之被害人並不相當，其無提起自訴之權，最高法
    院渝上字第八九三號著有判例足參。是以，本件自訴人追加被告己○○偽證罪之
    部分，依前揭說明，即為不得提起自訴而提起，應依刑事訴訟法第三百三十四條
    規定，應為不受理判決。
肆、另關於移送併辦部分，與本案為同一事實，自為本案判決效力所及，爰不另退回
    檢察官，併此敘明。
據上論斷，應依刑事訴訟法第二百九十九第一項前段、第三百四十三條、第三百三十
四條、第三百零一條第一項、第三百零六條，刑法第二十八條、第三百三十九條第一
項、罰金罰鍰提高標準條例第一條前段，判決如主文。
中      華      民      國      八十九    年      十      月    十八    日
                                      臺灣臺北地方法院刑事第七庭
                                          法  官  陶亞琴
右正本證明與原本無異。
如不服本判決，應於判決送達後十日內，向本院提出上訴狀。
                                          書記官  陳圓圓
中      華      民      國    八十九      年      十      月  二十七    日
附錄本案論罪科刑法條全文
刑法第三百三十九條
意圖為自己或第三人不法之所有，以詐術使人將本人或第三人之物交付者，處五年以
下有期徒刑、拘役或科或併科一千元以下罰金。
以前項方法得財產上不法之利益或使第三人得之者亦同。
前二項之未遂犯罰之。


司法院資訊處製作；財團法人民間司法改革基金會備份。
